臺灣臺北地方法院小額民事判決
　　　　　　　　　　　　　　　　  110年度北小字第3592號
原      告  永豐商業銀行股份有限公司

法定代理人  陳嘉賢  
訴訟代理人  湯景富  
被      告  蔡承佑  
訴訟代理人  蔡伍坤  
被      告  高蕙娟  


上列當事人間撤銷保險契約變更要保人事件，於中華民國110年1
0月21日言詞辯論終結，本院判決如下：
    主    文
被告甲○○與富邦人壽保險股份有限公司間成立附表所示之保險契
約，所為變更保險契約要保人為被告蔡承祐之行為應予撤銷。
訴訟費用新臺幣壹仟元由被告負擔。
    事實及理由
一、原告主張：被告甲○○向原告所借債務並未清償（下簡稱系爭
    債權），於民國105年8月向鈞院聲請消債程序處理債務，經
    鈞院108年度消債執聲免字第59號裁定不免責（下簡稱系爭
    消債裁定）在案，原告清算債權為新臺幣（下同）114萬754
    3元。被告即債務人甲○○聲請消債事件(案號:鈞院107年司執
    消債清晴字第11號，下簡稱系爭消債清算事件)，進行清算
    程序時，訴外人富邦人壽保險股份有限公司(下簡稱富邦人
    壽)即於107年6月28日具狀陳報執行法院以債務人為要保人
    之有效保單有3張，並已就相關保險契約註記，禁止債務人
    收取、保單質借及其他處分。其中附表所示Z000000000-00
    安泰還本終身壽險、Z000000000-00安泰年年如意還本終身
    壽險（下簡稱系爭保險契約），系爭保險契約之要保人與被
    保險人當時均是被告甲○○。迨前揭消債清算程序終了，被告
    經清算法院裁定不免責確定後，原告就系爭債權聲請強制執
    行被告甲○○之系爭保險契約，經鈞院109年10月23日以北院1
    09年度司執助寅字第10443號核發執行命令扣押系爭保單之
    保單價值準備金(含日後終止契約所得領取之解約金)在案，
    訴外人富邦人壽對系爭扣押命令於109年10月29日具狀異議
    否認，並於109年12月16日函知法院系爭兩筆有效保單保額
    總共42萬元（Z000000000-00保額28萬元及Z000000000-00保
    額14萬元，保額共計42萬）不但繳費期滿不用繳保費，且已
    變更要保人為被告丙○○，亦即系爭保險契約實質權利人已移
    轉予債務人甲○○長子即被告丙○○。保險要保人對保險契約之
    解約金有最終請領權利，也有解約權、保單借款與變更受益
    人等實質權利，被告間於受強執之際所為之保險要保人變更
    形同脫產，已經妨害原告對被告甲○○所為之強制執行，被告
    間要保人變更的行為實已損害債權人債權。被告間就系爭標
    的物所有權移轉行為之原因為母子贈與，贈與行為之性質屬
    無償行為。債務人被告甲○○於債務未償之際，竟將系爭保險
    契約之財產權贈與其子即被告丙○○，脫產意圖十分明顯，亦
    使原告對債務求償來源遭致損害，有害及債權人之原告，自
    得代位予以撤銷。並聲明：被告甲○○與富邦人壽保險股份有
    限公司間所成立Z000000000-00安泰還本終身壽險、Z000000
    000-00安泰年年如意還本終身壽險之保險契約，所為變更保
    險契約要保人為被告蔡承祐之行為應予撤銷。
二、被告丙○○、甲○○則以：
　㈠系爭保險契約保單在107年度司執消債清字第11號已經有執行
    過一次，費用已經有給各債權人，原告也有拿到當時的債權
    4萬4906元。在清算的法庭法官說讓我們用這些錢把款項還
    掉，所以才讓我們的保險得以繼續。系爭保險契約變更要保
    人為被告丙○○，是因為保險需要繳納利息讓保單持續有效。
    系爭保險契約重點是醫療險及癌症險，其中癌症險屬於家庭
    型，被保險人尚有包含訴訟代理人乙○○及被告丙○○，所以才
    將要保人變更為被告丙○○，讓他可以執行後續的動作。
　㈡原告金額經常有誤，剛剛4萬4906元是單純給永豐銀行，不是
    給全部債權人。以後保單執行會交給小孩及被告丙○○，我們
    生病看醫生理賠的金額也被永豐銀行拿走了，我們一樣有扣
    薪三分之一給銀行還款，希望可以保留含醫療險的基本保險
    保障。　
　㈢並聲明：原告之訴駁回。
三、得心證之理由：
　㈠當事人主張有利於己之事實者，就其事實有舉證之責任，民
    事訴訟法第277 條前段定有明文，是民事訴訟如係由原主張
    權利者，應先由原告負舉證之責，若原告先不能舉證，以證
    實自己主張之事實為真實，則被告就其抗辯事實即令不能舉
    證，或其所舉證據尚有疵累，亦應駁回原告之請求（最高法
    院17年上字第917 號判例意旨參照）。又事實有常態與變態
    之分，其主張常態事實者無庸負舉證責任，反之，主張變態
    事實者，則須就其所主張之事實負舉證責任（最高法院86年
    度台上字第891 號判決意旨參照）。原告主張伊為被告甲○○
    之債權人、被告甲○○將系爭保險契約之要保人變更為被告丙
    ○○之行為是否有害債權人等事實為對原告有利之事實，應對
    之負舉證責任。
　㈡原告為被告甲○○之債權人，被告甲○○因系爭消債清算事件終
    了後，經本院裁定不免責，上開事實為兩造所不爭執，復有
    本院108年度消債職聲免字第59號裁定在卷可稽（本院110年
    度訴字第2800號卷第23至37頁），足信為真實。
　㈢按「要保人終止保險契約，而保險費已付足1年以上者，保險
    人應於接到通知後1個月內償付解約金；其金額不得少於要
    保人應得保單價值準備金之3／4。償付解約金之條件及金額
    ，應載明於保險契約。」保險法第119條第1、2項定有明文
    。要保人既得隨時任意終止保險契約，請求償付解約金，復
    可以保單價值準備金依同法第120條規定為質，向保險人借
    款；參照同法第116條第6、7項規定，保險費到期未交付者
    ，保險人於保險契約所定申請恢復效力之期限屆滿後，有終
    止契約之權，保險契約終止時，保險費已付足2年以上，如
    有保單價值準備金者，保險人應返還其保單價值準備金；暨
    同法第124條所定，人壽保險之要保人對於被保險人之保單
    價值準備金，有優先受償之權。在在揭明保單價值準備金形
    式雖屬保險人所有，但要保人對於其繳納保險費所累積形成
    之保單價值準備金，具有實質權利，足證基於保險契約之權
    益係屬財產權，從而，要保人的變更，就是財產權之移轉無
    訛。
  ⒈被告丙○○為90年次，是被告甲○○長子，系爭保險契約變更要
    保人時丙○○尚未成年，是限制行為能力人，自無足夠之經濟
    能力支付對價，被告丙○○亦未提出有能力支付對價之證明；
    且系爭保單已繳費期滿，新要保人不須要負繳納保費之責，
    但卻享保險契約之實質權利，被告間以變更要保人達到保險
    權利之移轉既無對價，係屬贈與之性質。
  ⒉鑒於保險要保人對保險契約之解約金有最終請領權利，也有
    解約權、保單借款與變更受益人等實質權利，被告間於受強
    執之際所為之保險要保人變更形同脫產，已經妨害原告對被
    告甲○○所為之強制執行，被告間系爭保險契約要保人變更的
    行為實已損害債權人債權。
　㈣按債務人所為之無償行為，有害及債權者，債權人得聲請法
    院撤銷之，民法第244條第1項定有明文。次按債權人依民法
    第244條規定，撤銷債務人所為之有償或無償行為者，祇須
    具備下列條件㈠為債務人所為之法律行為㈡其法律行為有害於
    債權人㈢其法律行為係以財產為目的…。至於債務人知法律行
    為除有特別規定外，無論為債權行為抑物權行為，均非所問
    。」（最高法院42年台上字第323號判例可資參照）。被告
    間就系爭標的物所有權移轉行為之原因為母子間之無償行為
    （理由見㈢⒈），且債務人之責任財產為全體債務人之共同擔
    保，被告甲○○於債務未償之際，竟將系爭保險契約之財產權
    贈與其子即被告丙○○，使原告對債務求償來源遭致損害，自
    屬有害及債權人之原告，從而，原告自得依前開法條規定主
    張之。
四、綜合上述，原告請求「被告甲○○與富邦人壽保險股份有限公
    司間所成立Z000000000-00安泰還本終身壽險、Z000000000-
    00安泰年年如意還本終身壽險之保險契約，所為變更保險契
    約要保人為被告蔡承祐之行為應予撤銷」，為有理由，應予
    准許。　
五、本件事證已臻明確，兩造其餘攻擊防禦方法與判決之結果不
    生影響，爰不一一贅論，併此敘明。
六、訴訟費用負擔之依據：民事訴訟法第78條。本件訴訟費用額
    ，依後附計算書確定如主文所示金額。
中　　華　　民　　國　　110 　年　　11　　月　　25　　日
                      臺北簡易庭  法  官  趙子榮
以上正本證明與原本無異。
如不服本判決，須以違背法令為理由，於判決送達後20日內向本
庭提出上訴狀（應按他造當事人之人數附繕本）；如委任律師提
起上訴者，應一併繳納上訴審裁判費。
中　　華　　民　　國　　110 　年　　11　　月　　25　　日
                                  書記官  陳怡安
計   算   書：
項        目             金   額（新臺幣）    備    註
第一審裁判費             1000元
合        計             1000元

附表：
序號      保單號碼    1   Z000000000-00 安泰還本終身壽險   2   Z000000000-00 安泰年年如意還本終身壽險 

附錄：
一、民事訴訟法第436條之24第2項：
    對於小額程序之第一審裁判上訴或抗告，非以其違背法令為
    理由，不得為之。
二、民事訴訟法第436條之25：
    上訴狀內應記載上訴理由，表明下列各款事項：
    （一）原判決所違背之法令及其具體內容。
    （二）依訴訟資料可認為原判決有違背法令之具體事實。